臺灣高等法院刑事判決
109年度上訴字第1727號
上  訴  人  
即  被  告  陳俊宏


選任辯護人  劉貹岩律師
上  訴  人  
即  被  告  余宗憲



選任辯護人  趙子翔律師
            何孟樵律師
            陳建宏律師
上列上訴人等因殺人未遂等案件，不服臺灣基隆地方法院108年
度訴字第640號，中華民國109年1月10日第一審判決（起訴案號
：臺灣基隆地方檢察署108年度偵字第3330號、108年度少連偵字
第37號），提起上訴，本院判決如下：
    主  文
原判決撤銷。　
戊○○共同犯殺人未遂罪，處有期徒刑陸年陸月。扣案之改造手槍
壹支（含彈匣壹個，槍枝管制編號○○0○0○○○○○號）及仿造手槍壹
支（含彈匣壹個，槍枝管制編號○○0○0○○○○○號）均沒收。
甲○○共同犯殺人未遂罪，處有期徒刑伍年拾月。
    犯罪事實
一、甲○○於民國108年6月9日晚間，在新北市瑞芳區金如意卡拉O
    K與己○○有口角糾紛而遭毆打，甲○○之友人高亞聖以電話通
    知戊○○前往金如意卡拉OK，謀議欲向己○○尋釁。適於4至5年
    前，曾有綽號「昌哥」之成年男子寄放背包1只在戊○○住處
    內，戊○○即於出門前，開啟該背包，見背包內置有具殺傷力
    仿半自動手槍製造之改造手槍（含彈匣壹個，槍枝管制編號
    0000000000，下稱A1手槍）1支、具殺傷力仿美國INTERDYNA
    MIC廠KG-99型口徑9×19mm制式半（全）自動手槍製造之仿造
    手槍（含彈匣壹個，槍枝管制編號0000000000，此手槍外觀
    類似衝鋒槍，下稱A2手槍）1支，（扣案手槍2支下稱本案手
    槍2支），及適用於本案手槍2支之子彈數顆，戊○○即基於持
    有上開具殺傷力之手槍及子彈之犯意，持有本案手槍2支及
    子彈數顆，並攜往金如意卡拉OK而與甲○○會合。甲○○知戊○○
    持有本案手槍2支及子彈，仍與戊○○及某姓名年籍不詳之成
    年男子（下稱甲男）謀議，而基於持有具殺傷力手槍及子彈
    、及殺人之共同犯意聯絡，由戊○○將A2手槍及適用於A2手槍
    之子彈數顆，交由甲男持有，甲○○、戊○○、甲男、及不知詳
    情之俞博皓、徐立仁、高亞聖、吳忠信、周文鴻、吳國偉、
    陳振緯（以上7人均經檢察官另為不起訴處分），少年吳○諺
    、嚴吳○昱（少年部分，均另由原審法院少年法庭審理），
    即分別乘車或騎乘機車，於108年6月10日午夜1時許，前往
    己○○友人即乙○○之新北市○○區○○○○路00號住處（下稱本案住
    處）前，原分別在本案住處大門前及屋內客廳之乙○○、己○○
    及渠等友人，因聽聞對方在外叫囂，即分別往屋內客廳內側
    閃避，甲○○先在本案住處前，手持球棒打狗，並朝本案住處
    屋內前進，乙○○之友人吳思漢（音同）則於本案住處客廳置
    物櫃內，取出可發射辣椒水之空氣槍1把，朝屋外發射，欲
    阻止甲○○、戊○○、甲男及其他同行之人進入，甲○○、戊○○及
    甲男均知悉本案住處內對方多人均在本案手槍2支射程可及
    範圍內，可預見若朝屋內開槍，極可能會因近距離之強大殺
    傷力，而擊中屋內某人身體重要部位而造成死亡之結果，竟
    不顧此後果之發生，而基於殺人之不確定故意，在本案住處
    大門前，由戊○○及甲男分別取出A1手槍、A2手槍，分別持槍
    朝屋內射擊數槍，甲○○嗣則持球棒衝進屋內（侵入住宅部分
    未據告訴），欲攻擊屋內之人，乙○○則手持置物櫃阻擋甲○○
    之攻擊。嗣戊○○亦持A1手槍進入屋內（侵入住宅部分未據告
    訴），延續先前之殺人犯意，接續在本案住處客廳，往前射
    擊數槍，其中一槍射中丙○○之腹部。因戊○○及甲男持槍射擊
    之行為，致己○○受有腹部穿刺傷併小腸及腸系膜穿孔、第三
    腰椎及胸骨骨折等傷害，丁○○受有右膝槍傷合併右股骨粉碎
    性骨折及軟組織嚴重受損等傷害、丙○○受有左小腿槍傷合併
    左側脛骨幹開放性骨折、右側腹槍傷之傷害。甲○○、戊○○及
    甲男嗣旋即逃離現場。警方據報於同日在上開乙○○住處扣得
    已擊發之彈殼及彈頭等物，復於同日下午，分別拘提戊○○、
    甲○○到案，並扣得戊○○持有之本案手槍2支。
二、案經己○○、丁○○、丙○○告訴新北市政府警察局瑞芳分局移送
    臺灣基隆地方檢察署檢察官偵查起訴。　　
    理  由
甲、程序方面：
一、按刑事訴訟法第159條第1項雖規定，被告以外之人於審判外
    之言詞或書面陳述，除法律有規定外，不得作為證據。惟同
    法第159條之5第1、2項已規定，經當事人於審判程序同意作
    為證據，法院審酌該言詞陳述或書面陳述作成時之情況，認
    為適當者，亦得為證據。又當事人、代理人或辯護人於法院
    調查證據時，知有第159條第1項不得為證據之情形，而未於
    言詞辯論終結前聲明異議者，視為有前項之同意，此乃第15
    9條第1項所容許，得作為證據之例外規定之一。本案所據以
    認定被告犯罪事實之供述證據，檢察官、被告及辯護人於言
    詞辯論終結前，均未就上開證據主張有不得為證據之情形，
    本院復審酌各該證據作成時並無違法及證明力明顯過低之瑕
    疵等情況，認為適當，是未爭執之供述證據，具有證據能力
    。
二、本案資以認定犯罪事實之非供述證據，均與本案事實具有自
    然關聯性，且核屬書證、物證性質，又無事證足認有違背法
    定程式或經偽造、變造所取得等證據排除之情事，復經本院
    依刑事訴訟法第164條、第165條踐行物證、書證之調查程序
    ，檢察官、被告及辯護人對證據能力均未爭執，具有證據能
    力。
乙、實體方面：
一、認定犯罪事實所憑之證據及理由：
    訊據上訴人即被告戊○○（下稱戊○○）坦承持有手槍2支及其
    子彈之犯行，惟否認有何殺人未遂犯行，辯稱：伊並無殺人
    犯意云云。其辯護人則辯護略以：戊○○持槍係為防身之用，
    僅係見對方開火，而胡亂開槍反擊，並未針對特定人瞄準，
    實無殺人故意。戊○○在屋內平舉槍頭並略壓低之開槍動作，
    顯係對準室內傢俱及牆壁開火，並非針對被害人，且戊○○未
    瞄準人體生命中樞所在之頭、胸部射擊，而係壓低彈道，避
    開人體重要部位，難認戊○○有殺人之故意。且丙○○倒地難以
    移動，已無反抗之力，戊○○自可瞄準頭、胸部位加以射擊，
    取其性命，何必射擊其腹部？果係因當時未能一槍擊中頭、
    胸部位，戊○○仍有彈藥、丙○○無法逃離之情形下，戊○○自可
    繼續追擊、再次開槍射擊。然戊○○胡亂射擊後，立即轉身離
    去，顯無殺人之意，應認戊○○此部分僅構成過失傷害罪云云
    。另訊據上訴人即被告甲○○（下稱甲○○）則矢口否認本案犯
    行，辯稱：伊不知戊○○有攜帶手槍云云，其辯護人亦辯護稱
    ：陳振緯已於審判中證述戊○○並未提及其有帶手槍，無人知
    道戊○○有帶槍，而甲○○並未出言稱「打給他死」，縱若有此
    言，僅係互罵之語云云。然查：
  ㈠戊○○就其持有手槍2支及子彈部分，已分別於於警詢、偵查、
    原審及本院審理中均供認不諱。扣案之手槍2支經送鑑定結
    果為：⒈送鑑手槍1枝(槍枝管制編號0000000000，即A1手槍)
    ，認係改造手槍，由仿半自動手槍製造之槍枝，換裝土造金
    屬槍管而成，擊發功能正常，可供擊發適用子彈使用，認具
    殺傷力。⒉送鑑衝鋒槍1枝（槍枝管制編號0000000000，即A2
    手槍)，研判係仿造手槍，為仿美國INTERDYNAMIC廠KG-99型
    口徑9xl9mm制式半（全）自動手槍製造，槍號為742615，槍
    管內具6條左旋來復線，擊發功能正常，可供擊發同口徑制
    式子彈使用，認具殺傷力。有新北市政府警察局現場勘察報
    告所附內政部警政署刑事警察局108年9月20日鑑定書可佐（
    見原審卷第175、283頁）。又戊○○及甲男持本案手槍2支擊
    發子彈之行為，致己○○受有腹部穿刺傷併小腸及腸系膜穿孔
    、第三腰椎及胸骨骨折等傷害，丁○○受有右膝槍傷合併右股
    骨粉碎性骨折及軟組織嚴重受損等傷害、丙○○受有左小腿槍
    傷合併左側脛骨幹開放性骨折、右側腹槍傷之傷害，已據己○○、丁○○及丙○○分別於審判中證述在卷，並有渠等分別於基
    隆長庚紀念醫院、汐止國泰綜合醫院之診斷證明書共4紙可
    憑（見3330號偵卷㈠第351、353、355、519頁），益證本案
    手槍2支擊發之子彈，可以貫穿人體皮膚，顯見本案手槍2支
    及經戊○○及甲男擊發之子彈具有殺傷力。再者，警方於乙○○
    住處內及大門外，共採集A1手槍射擊後留存之彈殼7顆，A2
    手槍射擊後留存之彈殼7顆（理由詳後述），足見戊○○原應
    至少持有可供A1手槍、A2手槍擊發之子彈各7顆，足證之自
    白與事實相符。是戊○○非法持有具有殺傷力之手槍2支及子
    彈之犯行明確，堪以認定。
　㈡經原審當庭勘驗本案住處屋內及屋外之監視錄影畫面檔案，
    勘驗結果為：⒈屋內監視錄影畫面結果：①原有5人分散坐於
    沙發，後約6人進門站立於客廳，一群人聽坐於沙發上之灰
    色上衣平頭男子說話。②原本坐於沙發上之人起身，與其他
    站立之人向後退向畫面右下方，屋外有4人(其中穿白色短上
    衣黑短褲男子，以下稱：編號10男子)衝進客廳後，將大門
    關上。③編號10男子從畫面左側置物櫃子拿出槍支1把，嗣開
    門，持槍平舉朝門外開大約4槍，嗣又再朝門外平舉再開1槍
    。④門外有身穿橘色短上衣、白短褲男子（即：甲○○，下稱
    編號1男子）持棒球棒打狗，編號10男子開完槍後向房內(即
    畫面右下方)退去。編號1男子一邊持球棒打狗，一邊朝門內
    客廳方向前進。⑤編號1男子持球棒進門，朝灰色上衣平頭男
    子（即：乙○○）揮棒，灰色上衣平頭男子拿木箱做防護，灰
    色上衣平頭男子擲木箱擊中編號1男子，嗣又飛出一把黑色
    椅子砸向編號1男子。⑥深灰色背心長上衣短髮男子（即：戊○○，下稱編號3男子）右手持黑色短槍與編號4男子走進客廳
    ，2人復回頭走出大門。⑦編號2男子（即：陳振緯）在門口
    徘徊，走入客廳以手指向前指一下後，走出大門，並有做出
    向屋外舉手的動作。編號3男子右手持黑色短槍，快步跑進
    門內客廳，編號2男子跟在編號3男子後方，編號3男子以右
    手平舉做出約開5槍動作，槍頭有略壓低，其中三次槍枝有
    冒出煙火，之後編號2男子將編號3男子拉出大門。⑧編號1男
    子右手持球棒由畫面右下側半跌向畫面左側，後坐於黑色櫃
    前，復走向門邊。⒉屋外監視錄影畫面結果：①有4人在屋外
    抽菸，畫面上方有2輛小客車停靠於白色轎車後方，上開4人
    見轎車方向有一群人過來的後，即快步竄入門內。而編號1
    男子、編號2男子在前，2人持球棒走向本案住處大門，後方
    有數人尾隨。②編號5男子手持白色袋狀物及條狀物朝左下方
    大門方向噴液體，編號1男子及編號2男子持球棒在門外打狗
    。③編號3男子在白色轎車前裝彈匣，復朝編號2男子方向跑
    去，往前開一槍；編號9男子（即：甲男）從包包內取出槍
    枝，於畫面時間01：09：13（以下之時間，均以數字略稱「
    時：分：秒」）朝門開一槍，於010917再朝同方向開一槍。
    ④於010914至010918，編號3男子右手持黑色短槍，以右手平
    舉，朝前方大門方向，射擊約3槍⑤編號1男子打完狗後，持
    球棒走入屋內，編號9再朝前方開一槍。⑥嗣編號2、3、4男
    子均有進出本案住處之動作。以上各節，均有原審108年11
    月4日勘驗筆錄及監視錄影畫面擷取畫面照片可佐（詳見原
    審卷一第306頁以下、第311頁以下）。從而，①被告2人前往
    本案住處，甲○○於進入本案住處前，即已持球棒在手，甲○○
    率先進入本案住處持球棒欲攻擊屋內之人。②戊○○在本案住
    處大門前及本案住處客廳內，均有持A1手槍開槍之行為。③
    甲男在本案住處大門前，有持A2手槍開槍等事實，均甚為明
    確。
  ㈢按殺人未遂罪之成立，應以加害人主觀上有無殺意為斷，不
    能因與被害人素不相識，原無宿怨，即認為無殺人之故意。
    又殺人犯意固係隱藏於行為人內部主觀之意思，於持槍射擊
    之情形，就行為人所使用槍枝種類、子彈殺傷力之強弱，其
    射擊之距離、方向、部位、時間等情，雖不能執為認定有無
    殺意之絕對標準，然得審酌事發當時情況，深入觀察行為之
    起因，視其下手情形、射擊時間、位置，佐以其所執槍枝種
    類暨行為後之情狀，予以綜合論斷行為人內心主觀之犯意。
    A1手槍及A2手槍均為具有殺傷力之槍械，且戊○○持A1手槍在
    本案住處大門外朝本案住處內射擊數槍、又在本案住處客廳
    內射擊數槍之等事實，均已如前述。而己○○於原審審理時證
    稱：「我坐在背向大門口的沙發上，大門在我旁邊，因為聽
    到外面有幹譙的聲音，我們的人衝進來說『他們過來了』，然
    後就有幹譙聲及槍聲，大家站起來往裡面跑，因為我坐在靠
    近大門口，我跑在比較後面，我跑到裡面的時候，就覺得痛
    ，應該是在跑的過程中，由背後中彈」等語（見原審卷第43
    0、431、436頁）。丁○○於原審審理時證稱：「我是坐在面
    對大門口的位置，我往水族箱的方向跑時，腳就很痛，我知
    道我已經中彈了，跑到水族箱那邊的時候，剛好餐桌旁邊有
    一排椅子，我就躺在椅子上。我中槍時，開槍的人還沒進到
    屋內」等語（見原審卷第336、337、346、347頁）。丙○○於
    原審審理時證稱：「當時我站著，我聽到外面有一群人過來
    ，我準備跟其他人一起往屋內後側走時，我的腳就中槍。我
    中槍時，對方還沒有進來屋內，我因為中槍躺在地上，我的
    腳沒有力氣起來，我還有聽到槍聲，然後有一個白色衣服的
    人就拉著槍手進來，他就比著我說『打乎死』（台語），然後
    那個槍手就對著我開，我腹部又中槍」等語（見原審卷第34
    8、354、355頁）。就對方於進入屋內前，即已先在屋外朝
    屋內射擊，嗣又有人（即戊○○）進入屋內持槍射擊等各節，
    己○○、丁○○及丙○○於審判中所述互核相符，亦與原審上開勘
    驗筆錄及監視錄影畫面擷取畫面照片所示相符。且經警於現
    場勘查並鑑定比對結果：⑴其中彈頭2顆（證物編號〈以下編
    號，均為證物編號〉13現場浴室門口、編號19現場水族箱後
    方)及彈殼7顆（編號4、6、7、11均在現場屋外路面採得、
    編號16現場大門內側、編號17現場大門內側、編號42現場客
    廳沙發下)，其來復線特徵紋痕及彈底特徵紋痕均相吻合，
    認均係由A1手槍所擊發；⑵其中包衣1個（編號25-1現場客廳
    牆面字畫旁牆面)、彈頭1顆（編號27-1現場櫥櫃)及彈殼7顆
    （編號1、2、3、5、8、9、10編號均在現場屋外路面採得)
    ，其來復線特徵紋痕及彈底特徵紋痕均相吻合，認均係由A2
    手槍所擊發，此有新北市政府警察局現場勘察報告及所附之
    內政部警政署刑事警察局108年9月20日鑑定書各1份可佐（
    見原審卷第187至189、283頁）。依上開現場勘察報告及鑑
    定書所示，戊○○於現場持用之A1手槍射擊後留存在現場之彈
    殼有7顆，其中4顆在屋外路面採得，另3顆則在屋內採得；
    甲男於現場持用之A2手槍射擊後留存在現場之彈殼有7顆，
    且均在屋外路面採得。可見戊○○在本案住處外及屋內，總計
    應至少有擊發7顆子彈；甲男在本案住處外，應至少有擊發7
    顆子彈；且A1手槍及A2手槍射擊後，經採得之彈頭位置則均
    在屋內，可見戊○○及甲男均係朝本案住處內射擊等情，均堪
    信為真實。
　㈣戊○○及其辯護人均辯稱：戊○○持槍係為防身之用，僅係見對
    方開火，而胡亂開槍反擊，並未針對特定人瞄準，實無殺人
    故意。戊○○在屋內平舉槍頭並略壓低之開槍動作，顯係對準
    室內傢俱及牆壁開火，並非針對告訴人，且戊○○未瞄準人體
    生命中樞所在之頭、胸部射擊，而係壓低彈道，避開人體重
    要部位，難認戊○○有殺人之故意。且丙○○倒地難以移動，已
    無反抗之力，戊○○自可瞄準頭、胸部位加以射擊，取其性命
    ，何必射擊其腹部？果係因當時未能一槍擊中頭、胸部位，
    戊○○仍有彈藥、丙○○無法逃離之情形下，戊○○自可繼續追擊
    、再次開槍射擊。然戊○○胡亂射擊後，立即轉身離去，顯無
    殺人之意。應認戊○○此部分僅構成過失傷害罪云云。但查：
    ①依原審上開勘驗筆錄所示，確有編號10男子從屋內持槍朝
    屋外射擊之動作。乙○○及丁○○等人於原審均稱編號10男子之
    名為「吳思漢」（音同）。惟與被告2人同行之陳振緯於原
    審審理時證稱：「我們在本案住處門外的時候，屋內有人朝
    我們用鎮暴槍射擊，因為朝我射的時候，我的眼睛有辣辣的
    液體」等語（見原審卷一第460頁）。編號10男子持用之槍
    支，經鑑定後，係屬氣體動力式之空氣槍，以填充氣體為發
    射動力，經測得其單位面積動能僅為5.2焦耳/平方公分，而
    槍支之彈丸單位面積動能須達20焦耳/平方公分，方足以穿
    入人體皮肉層，此有新北市政府警察局108年7月23日鑑驗書
    1份可據（見原審卷一第481頁）。可見該槍支係以氣體為發
    射動力之空氣槍，經核與陳振緯所述情節相符，且該空氣槍
    之單位面積動能甚低，顯不具殺傷力。況甲○○率眾前往本案
    住處，於尚未到達本案住處大門之前，原在本案住處門外之
    4名男子即立即跑入屋內，原在屋內之人亦跑往客廳內側閃
    避，可見原在本案住處之乙○○、己○○及渠等友人即已感受來
    者不善之氣氛，且甲○○及其身旁1名男子在門外即已持球棒
    在手，且在門外即有持球棒打狗之暴力行為，吳思漢為阻止
    甲○○所率之人侵入本案住處，而持上開不具殺傷力之空氣槍
    朝屋外射擊，當係對於正欲侵入住宅之不法侵害行為，所為
    之防衛行為。況依上開勘驗筆錄及監視錄影畫面擷取畫面照
    片所示，吳思漢於010913時，已退入客廳內側閃避，惟戊○○
    於010914至010918仍持續有持槍朝屋內射擊之動作（見原審
    卷一第308、324頁以下）。可見戊○○在本案住處外持槍朝屋
    內射擊之動作，顯非出於防衛之意為之。且戊○○嗣後進入屋
    內，並無人員對其攻擊，戊○○仍持槍朝前方射擊，且其中一
    槍射中丙○○之腹部，綜觀戊○○接續開槍之動作，益證戊○○顯
    係基於加害他人之意而持槍射擊，是戊○○及其辯護人均辯稱
    ：持槍係為防身之用，因對方開火而開槍反擊云云，自難採
    為有利於戊○○之認定。②丙○○於原審審理時證稱：「我因為
    中槍躺在地上，我的腳沒有力氣起來，我還有聽到槍聲，然
    後有一個白色衣服的人就拉著槍手進來，他就比著我說『打
    乎死』（台語），然後那個槍手就對著我開，我腹部又中槍
    」等語（見原審卷第348、354、355頁）。且依上開勘驗筆
    錄所示，戊○○第1次進入本案住處後，原已走出門外，嗣陳
    振緯走出大門後，戊○○即持槍快步跑進門內客廳，並朝前方
    開槍，陳振緯則尾隨在後等情，已如上開勘驗筆錄所示。而
    人體之腹部為重要內臟器官所在部位，持槍朝腹部射擊，極
    易致內臟器官或動脈大量出血，而有死亡可能，戊○○為具社
    會生活經驗之人，對此當知之甚明。不論戊○○持槍射中丙○○
    腹部之動作，究有無瞄準丙○○之身體，或係朝室內傢俱及牆
    壁射擊，然手槍火力極為強大，除非係慣於使用槍械之人，
    子彈擊發後行進方向常非開槍者所能掌控，縱或係朝地面、
    牆壁或傢俱射擊，因流彈波及，致生在場之人死亡之結果，
    時有所聞，因此戊○○已見前方有丙○○倒臥在地，則戊○○對於
    開槍擊中他人身體重要部位而喪命，當可預見，惟戊○○竟不
    顧此後果之發生，仍於近距離，持槍往前方射擊，又致丙○○
    腹部中槍，足認戊○○在屋內射擊之動作，亦顯有殺人之不確
    定故意，從而戊○○及其辯護人辯稱：戊○○未瞄準人體之頭、
    胸部射擊，而係壓低彈道，且於射擊後，立即轉身離去，顯
    無殺人之意。應僅構成過失傷害罪云云，顯係卸責之詞，不
    足採信。③基上，戊○○及甲男於近距離內，朝有人在其內之
    住宅內，數次擊發具殺傷力之子彈，極可能因此射中屋內人
    群中之某人，致擊中臟器等人體重要部位而喪命，此為具一
    般社會生活及智識經驗之人可預見之事，惟戊○○及甲男竟不
    顧此後果之發生，先在本案住處大門外，朝本案住處屋內射
    擊，其後戊○○復進入本案住處內，關於本案住處內，有多人
    在場之事實，戊○○當知之甚明，仍在本案住處內持槍朝前方
    射擊，致己○○、丁○○及丙○○分別受有如事實欄所載之傷勢，
    足見縱令開槍極可能致本案住處屋內人員死亡，均不違背戊○○及甲男之本意，戊○○及甲男確有殺人之不確定故意，應無
    疑義。
　㈤戊○○於原審審理中拒絕證言（見原審卷一第461頁），而於本
    院審理時則具結證稱：「（你帶槍去案發現場甲○○是否知情
    ？）他不知道」、「（甲○○有叫你開槍嗎？）沒有」云云（
    見本院卷第171至172頁）。但查：甲○○於警詢時供稱：「於
    飲酒發生衝突時，只有我跟陳振緯在場，起衝突後，己○○的
    朋友就要找我們去新北市○○區○○○○路00號談判，陳振緯就開
    始連絡其他人要一同過去談判，到現場的時候，在屋裡的人
    就開搶，我不知道是誰開槍，我的左腋下有被子彈擦傷，我
    們就很生氣的要往裡面衝，我們同行的戊○○也拿槍出來射，
    我知道的是戊○○有開槍，衝突完後我們一群人就上車離開」
    等語（見3330偵卷一第68、69頁）。甲○○於偵查中供稱：「
    我找了陳振緯一起去，剛好又有一群人在附近，陳振緯就找
    人一起去，我們就開了兩部車。到了新北市○○區○○○○路00號
    ，我覺得他們的行為很奇怪，對方全部衝進去，我跟陳振緯
    才拿著棍子下來，其他人應該都在我們後面，後來對方就開
    槍，我也有受傷，後來我們就衝進去，他們其中一個人還朝
    我一直開槍，我就去打對方。陳振緯也有打，其他人沒有幫
    忙打。後來戊○○在後面開槍，我不知道，一開始以為是空氣
    槍，所以我繼續打，後來覺得應該是真槍，我們就跑了」等
    語（見3330偵卷一第237頁）。而戊○○於偵查中供稱：「我
    朋友甲○○在新北市瑞芳區夜明珠卡拉OK喝酒，跟人有糾紛，
    之後續攤到對面的金如意卡拉OK，對方叫人來打甲○○，高亞
    聖打給我說甲○○被打，我就帶著槍過去，因為要保護自己，
    他們也有槍。我到金如意後，對方已經走了，之後我跟甲○○
    、陳振緯、高亞聖、吳○諺、俞博皓等人開車去對方家，跟
    對方理論賠償金的問題。到那裡之後，對方不但沒有跟我好
    好講，一個年輕人還拿槍對我們射擊，我當時因為驚慌，我
    就拿起槍對天花板鳴槍，要保護自己的安全」等語（見3330
    偵卷一第233頁）。勾稽比對甲○○及戊○○之供述可知，本案
    糾葛源起於甲○○認其遭己○○及其友人毆打，戊○○接獲通知後
    ，即與甲○○會合後，另有陳振緯、高亞聖、吳○諺、俞博皓
    等人同行，而前往本案住處，欲與對方理論。可見戊○○並非
    本案糾葛源起之事主，純係因甲○○遭毆而持槍前往尋釁，且
    戊○○不顧自身可能因持槍向本案住處內射擊行為，而遭刑事
    追訴或遭對方報復，如此甘於為甲○○而犯本案犯行，已難想
    像戊○○未將其持有本案手槍2支及子彈乙節告知甲○○。且依
    上開勘驗筆錄所示，甲男係從其隨身包內，取出A2手槍而在
    本案住處大門外擊發，戊○○雖於原審陳稱不知A2手槍為何經
    他人持有（見原審卷第98頁），然戊○○既已攜帶本案手槍2
    支外出，其顯已預見有使用槍支可能，倘非戊○○將A2手槍交
    付甲男，甲男應無可能隨意取得A2手槍，堪信應係戊○○將A2
    手槍交付甲男，而容任甲男使用A2手槍射擊，可見戊○○就其
    原持有手槍乙節，並未隱瞞他人，更積極提供A2手槍予甲男
    使用，益徵戊○○將其持有之本案槍彈，分配予同行者使用，
    渠等事先即有使用本案槍彈之犯意聯絡，戊○○於偵查中所稱
    ：我們沒有講好要打對方云云，實難採信。又陳振緯雖於原
    審審理時證稱：「我們沒有討論要如何向對方理論的細節，
    戊○○事先沒有說他有帶槍，於前往本案住處的過程中，戊○○
    在車上也沒有說他有帶槍，沒有人知道戊○○有帶槍」等語。
    然陳振緯係與甲○○同行之友人，且依上開勘驗筆錄所示，陳
    振緯亦在本案住處外持球棒揮打犬隻，以排除障礙，則陳振
    緯既與甲○○同往本案住處欲向對方理論，陳振緯已有迴護自
    己及甲○○之動機。且依上開勘驗筆錄及監視錄影畫面擷取照
    片所示，於戊○○開槍後，甲男亦在陳振緯之右後側持A2手槍
    擊發，則戊○○及甲男接續持槍射擊，必然槍聲大作，陳振緯
    應無不知之理，而陳振緯卻於原審審理時供稱：「戊○○在本
    案住處門外開槍時，並無他人持槍朝本案住處內開槍」等語
    （見原審卷一第459頁），可見陳振緯所述，顯與現場實情
    不符，是陳振緯所述，實有迴護他人之虞。陳振緯復於原審
    審判時證稱：「戊○○在外面開槍的時候，我就知道他有開槍
    ，我從本案住處走出去，把戊○○帶進來，是要把甲○○拉出來
    ，我也不知道戊○○要開槍」等語（見原審卷一第458頁）。
    惟依上開勘驗筆錄及監視錄影畫面擷取照片所示，戊○○及陳
    振緯先後進入本案住處後，均無欲出手將甲○○拉出之動作，
    且於戊○○開槍過程中，於監視錄影畫面擷取照片中（見原審
    卷一第315頁），已可見甲○○即在戊○○及陳振緯前方幾步之
    距離，仍未見戊○○及陳振緯有欲將甲○○拉出之行為，益徵陳
    振緯所述，與事實有所出入，其證詞之憑信性顯屬有疑，從
    而陳振緯證述：戊○○事先沒有說他有帶槍，沒有人知道戊○○
    有帶槍云云，即應為迴護甲○○之詞，不能採信。又依上開勘
    驗筆錄及監視錄影畫面擷取照片所示，戊○○在本案住處外，
    持槍擊發之初，戊○○所站位置即在甲○○右後側甚近之處，戊○○旋即右手持槍往前移動後，戊○○持槍之右手已在甲○○右前
    側（見原審卷一第316、317頁），於戊○○開槍後，甲男亦在
    甲○○後方持A2手槍擊發。則戊○○及甲男接續在甲○○之身旁、
    身後射擊，必然槍聲大作，甲○○豈有不知戊○○及甲男持槍擊
    發之理？然依監視錄影畫面所示，均未見甲○○當場有何驚訝
    之舉，甲○○仍持續持球棒揮打狗之動作，可見戊○○及甲男持
    槍射擊之行為，應為甲○○所預見。而「吳思漢」有持空氣槍
    朝門外擊發，雖該空氣槍之單位面積動能甚低，顯不具殺傷
    力，已如前述。然甲○○自稱其「左腋下有被子彈擦傷」，則
    甲○○在本案住處大門外，即已見屋內有人持槍射擊，且有遭
    子彈擦傷情形，而甲○○僅手持球棒作為攻擊工具，與「吳思
    漢」相較之下，甲○○所持武器並無明顯優勢，然依上開勘驗
    筆錄所示，甲○○仍毫無顧慮屋內有人持槍之情況，逕行進入
    本案住處，持球棒攻擊屋內之人，益徵甲○○知悉戊○○、甲男
    持有本案手槍2支及子彈，甲○○乃肆無忌憚而進入本案住處
    ，續行攻擊行為。則甲○○顯預期其進入本案住處後，如有持
    本案槍彈攻擊之必要，戊○○、甲男當會擊發本案槍彈以支援
    甲○○。且依上開勘驗筆錄所示，甲○○進入本案住處後，戊○○
    嗣亦進入本案住處，持A1手槍向前擊發，綜上各節，相互勾
    稽以觀，甲○○雖未直接持有本案槍彈，然甲○○事先即應知戊○○持有本案手槍2支及子彈，且就擊發本案槍彈以攻擊本案
    住處內人員乙節、甲○○有將戊○○、甲男持槍擊發之行為，視
    為自己行為之主觀犯意，甲○○與戊○○、甲男間，就持有本案
    手槍2支及子彈、擊發本案槍彈以攻擊本案住處內人員之行
    為，顯有共同犯意聯絡，且甲○○先持球棒在本案住處外揮打
    犬隻，以排除障礙，繼而率先進入本案住處內，持球棒攻擊
    屋內之人，方有其後戊○○尾隨進入，而在本案住處內持槍射
    擊之行為，可見甲○○顯有行為分擔之實。本院既認甲○○事先
    即知戊○○持有本案手槍2支及子彈，且就擊發本案槍彈以攻
    擊本案住處內人員乙節、甲○○與戊○○、甲男間顯有共同犯意
    聯絡及行為分擔。則不論甲○○有無公訴意旨所稱：對在場之
    己○○、丁○○、丙○○、乙○○、庚○○等人喊「打給他死」等語，
    或僅係雙方對峙時互罵之言語，均不影響於甲○○有殺人犯意
    及行為之認定，是甲○○及其辯護人均辯稱：甲○○並未出言稱
    「打給他死」等語，若有此言，僅係互罵之語等云云，自不
    能作為有利於甲○○之認定。從而甲○○與戊○○、甲男間，顯係
    基於殺人之不確定故意，而為本案犯行，堪為有確。
　㈥公訴意旨認：係由少年嚴吳○昱與戊○○共同持槍擊發云云。惟
    查，少年嚴吳○昱雖於警詢中曾稱其為監視錄影畫面擷取照
    片中編號9之男子（見3330偵卷一第334頁），惟嗣於警詢、
    偵查及審判中均否認其為編號9即持A2手槍開槍之男子（見3
    330偵卷一第335、379頁，原審卷一第463頁）。且依監視錄
    影畫面擷取照片所示（見原審卷一第318至320頁），持A2手
    槍開槍之人所站位置因光線較為昏暗，雖可見其持槍射擊之
    動作，然未能辨識其面貌，依公訴人提出之其他證據資料，
    亦不足以證明少年嚴吳○昱為持A2手槍開槍之人，即難認被
    告2人與少年嚴吳○昱有共同犯意聯絡及行為分擔，且亦無其
    他事證足認持A2手槍開槍之甲男，為未成年之人，從而公訴
    意旨認應並依兒童福利與權益保障法第112條第1項之規定，
    加重其刑云云，即有誤會。
　㈦綜上所述，被告2人所辯，顯係卸責飾詞，殊無可採。本案事
    證明確，被告2人犯行堪以認定。至戊○○聲請勘驗現場錄影
    光碟，因原審已勘驗過並製有勘驗筆錄，而戊○○犯罪事證已
    甚明瞭，本院認無再勘驗之必要。   
二、論罪科刑： 
　　核被告2人所為，均係犯槍砲彈藥刀械管制條例第8條第4項
    未經許可持有可發射子彈具有殺傷力之手槍罪、同條例第12
    條第4項未經許可持有具有殺傷力之子彈罪、刑法第271條第
    2項、第1項之殺人未遂罪。被告2人間，由戊○○及甲男分別
    持A1、A2手槍，分別在本案住處大門外、本案住處內，擊發
    子彈致己○○、丁○○、及丙○○受傷，其各次擊發子彈之行為，
    其行為之獨立性極為薄弱，且係基於同一殺人犯意，接續為
    之，難以強行分開，應視為數個舉動之接續施行，合為包括
    之一行為予以評價，是被告2人各次擊發子彈之行為，各依
    接續犯而論以一罪。又數行為在自然意義上雖非完全一致，
    然二者仍有部分合致，且犯罪目的單一，依一般社會通念，
    認應評價為一罪方符合刑罰公平原則，如予數罪併罰，反有
    過度評價之疑，與人民法律感情亦未契合；是於牽連犯廢除
    後，適度擴張一行為概念，應屬適當（最高法院99年度台上
    字第6695號判決意旨參照）。被告2人所犯上開各罪，係基
    於持有本案槍彈以實行殺人行為之目的而為之，且有部分行
    為合致，是被告2人係以一行為同時觸犯上開各罪名，為想
    像競合犯，均依刑法第55條規定從一重論以刑法第271條第2
    項、第1項之殺人未遂罪；又被告2人以一殺人未遂行為，同
    時致己○○、丁○○及丙○○受傷，為想像競合犯，依刑法第55條
    規定從一重之殺人未遂罪處斷。被告2人已著手實行殺人之
    行為，惟未發生死亡之結果，為未遂犯，依刑法第25條第2
    項規定按既遂之刑減輕其刑。被告2人及甲男間有犯意聯絡
    及行為分擔，依刑法第28條規定論以共同正犯。
三、沒收說明：
  ㈠犯罪工具物須屬被告所有，或被告有事實上之處分權時，始
    得在該被告罪刑項下諭知沒收；至於非所有權人，又無共同
    處分權之共同正犯，自無庸在其罪刑項下諭知沒收（最高法
    院107年台上字第1602號判決參照）。扣案之本案手槍2支，
    經鑑定具殺傷力，核屬供被告2人犯殺人未遂罪所用之違禁
    物，因係戊○○將本案手槍2支攜出，且係於戊○○持有時，經
    扣得之本案手槍2支，依刑法第38條第1項之規定，於戊○○犯
    罪宣告刑項下宣告沒收。至甲○○在本案住處內持以攻擊之球
    棒1支，係甲○○參與分擔實行殺人未遂犯行之工具，因被害
    人所受傷勢均係遭手槍2支擊傷所致，且尚無刑法上重要性
    ，故不予宣告沒收。
  ㈡警方在本案住處門外及屋內扣得之彈頭及彈殼等物，均已因
    擊發而失槍彈結構與火力，無殺傷力，已非違禁物，均不予
    宣告沒收。
四、原判決撤銷改判之理由：
　　原審認被告2人共同犯殺人未遂等罪，事證明確，據以論罪
    科刑，固非無見。惟查：科刑之判決書，應於理由內記載科
    刑時就刑法第57條規定事項所審酌之情形，為刑事訴訟法第
    310條第3款所明定。此項規定，依同法第364條，又為第二
    審所準用。被告2人於本院審理中與告訴人己○○、丙○○、丁○○成立民事調解，被告2人已當庭給付告訴人己○○、丁○○各新
    臺幣40萬元、給付告訴人丙○○新臺幣70 萬元賠償損害，有
    臺灣基隆地方法院民事庭和解筆錄在卷可據（見本院卷第13
    5頁），被告2人犯罪後態度已有不同，原審未及斟酌，尚有
    不合。被告戊○○猶執前詞否認殺人未遂犯行提起上訴，被告
    甲○○猶執前詞否認非法持有槍彈及殺人未遂犯行，均無理由
    。但原判決既有可議，應由本院將原判決撤銷。爰審酌被告
    2人僅因細故糾紛，即持槍並糾眾前往本案住處之私人住宅
    ，由戊○○及甲男各至少開槍7發，所為對社會治安及他人生
    命身體安全均有嚴重危害，甚屬不該。戊○○犯後坦承持有本
    案槍彈之犯行，惟被告2人仍否認殺人未遂犯行，兼衡其等
    之智識程度、生活狀況，犯罪之動機、手段及所生危害，與
    犯罪後承認或否認犯行之態度，暨與告訴人等成立和解等一
    切情狀，分別量處如主文第二項、第三項所示之刑。
據上論斷，應依刑事訴訟法第369條第1項前段、第364條、第299
條第1項前段，槍砲彈藥刀械管制條例第8條第4項、第12條第4項
，刑法第271條第2項、第1項、第25條第2項、第28條、第55條、
第38條第1項，判決如主文。
本案經檢察官許祥珍到庭執行職務。
中　　華　　民　　國　　109 　年　　8 　　月　　27　　日
                  刑事第八庭  審判長法　官 陳世宗
                                    法　官 呂寧莉
                                    法　官 周明鴻
以上正本證明與原本無異。
如不服本判決，應於收受送達後20日內向本院提出上訴書狀，其
未敘述上訴之理由者並得於提起上訴後20日內向本院補提理由書
（均須按他造當事人之人數附繕本）「切勿逕送上級法院」。
                                    書記官 謝雪紅
中　　華　　民　　國　　109 　年　　8 　　月　　27　　日
附錄：本案論罪科刑法條全文
槍砲彈藥刀械管制條例第8條
未經許可，製造、販賣或運輸制式或非制式鋼筆槍、瓦斯槍、麻
醉槍、獵槍、空氣槍或第4條第1項第1款所定其他可發射金屬或
子彈具有殺傷力之各式槍砲者，處無期徒刑或5年以上有期徒刑
，併科新臺幣1千萬元以下罰金。
未經許可，轉讓、出租或出借前項所列槍砲者，處5年以上有期
徒刑，併科新臺幣1千萬元以下罰金。
意圖供自己或他人犯罪之用，而犯前二項之罪者，處無期徒刑或
7年以上有期徒刑，併科新臺幣1千萬元以下罰金。
未經許可，持有、寄藏或意圖販賣而陳列第1項所列槍砲者，處3
年以上10年以下有期徒刑，併科新臺幣7百萬元以下罰金。
第1項至第3項之未遂犯罰之。
犯第1項、第2項或第4項有關空氣槍之罪，其情節輕微者，得減
輕其刑。
槍砲彈藥刀械管制條例第12條
未經許可，製造、販賣或運輸子彈者，處1年以上7年以下有期徒
刑，併科新台幣500萬元以下罰金。
未經許可，轉讓、出租或出借子彈者，處6月以上5年以下有期徒
刑，併科新台幣300萬元以下罰金。
意圖供自己或他人犯罪之用，而犯前二項之罪者，處3年以上10
年以下有期徒刑，併科新台幣700萬元以下罰金。
未經許可，持有、寄藏或意圖販賣而陳列子彈者，處5年以下有
期徒刑，併科新台幣300萬元以下罰金。
第1項至第3項之未遂犯罰之。
中華民國刑法第271條
（普通殺人罪）
殺人者，處死刑、無期徒刑或10年以上有期徒刑。
前項之未遂犯罰之。
預備犯第1項之罪者，處2年以下有期徒刑。